【裁判字號】    94,上,312
【裁判日期】    970514
【裁判案由】    損害賠償
【裁判全文】
臺灣高等法院臺中分院民事判決           94年度上字第312號
上  訴  人
即被上訴人  行政院國軍退除役官兵輔導委員會武陵農場
法定代理人  辛○○
訴訟代理人  許博堯律師
複  代理人  陳宏盈律師
被  上訴人
即  上訴人    榮福股份有限公司
法定代理人  甲○○
參  加  人  天力冷凍空調有限公司
法定代理人  乙○○
前列二人共同
訴訟代理人  陳居亮律師
前列二人共同
複  代理人  李婉華律師
            施志明律師
上列當事人間損害賠償事件，兩造對於中華民國94年8月2日臺灣
臺中地方法院93年度訴字第1908號第一審判決各自提起上訴，本
院於97年4月30日言詞辯論終結，判決如下：
    主  文
原判決關於駁回上訴人即被上訴人行政院國軍退除役官兵輔導委
員會武陵農場後開第二項之訴部分，暨命假執行之聲請併負擔訴
訟費用之裁判均廢棄。
上開廢棄部分，被上訴人即上訴人榮福股份有限公司應再給付上
訴人即被上訴人國軍退除役官兵輔導委員會武陵農場新台幣壹拾
壹萬柒仟玖佰參拾陸元及自民國93年9月9日起至清償日止，按年
息5％計算之利息。
上訴人即被上訴人行政院國軍退除役官兵輔導委員會武陵農場其
餘上訴駁回。
被上訴人即上訴人榮福股份有限公司之上訴駁回。
第一審關於命負擔訴訟費用部分，及第二審訴訟費用關於上訴人
即被上訴人國軍退除役官兵輔導委員會武陵農場上訴部分，由上
訴人國軍退除役官兵輔導委員會武陵農場負擔五分之三，餘由被
上訴人即上訴人榮福股份有限公司負擔。第二審訴訟費用關於被
上訴人即上訴人榮福股份有限公司上訴部分，由其負擔。
本判決所命給付，上訴人即被上訴人國軍退除役官兵輔導委員會
武陵農場於假執行程序實施前如以新台幣肆萬元為被上訴人即上
訴人榮福股份有限公司預供擔保，得為假執行。被上訴人即上訴
人榮福股份有限公司於執行標的物拍賣、變賣或物交付之前以新
台幣壹拾壹萬柒仟玖佰參拾陸元為上訴人國軍退除役官兵輔導委
員會武陵農場供擔保，得免為假執行。
    事實及理由
壹、程序方面
一、本件上訴人即被上訴人行政院國軍退除役官兵輔導委員會武
    陵農場（下稱上訴人）之法定代理人，已於民國（下同）96
    年8月17日變更為辛○○，有行政院國軍退除役官兵輔導委
    員會令影本可稽。茲據辛○○於96年9月27日具狀聲明承受
    訴訟（見本院卷第2宗第177至179頁），核無不合，應予准
    許，合先敘明。
二、按於第二審為訴之變更或追加，非經他造同意，不得為之。
    但擴張或減縮應受判決事項之聲明者，不在此限。民事訴訟
    法第446條第l項、第255條第l項第3款定有明文。上訴人原
    上訴請求被上訴人即上訴人榮福股份有限公司（下稱被上訴
    人）再給付新台幣（下同）2,932,423元本息（見本院卷第l
    宗第25頁），嗣於97年3月13日具狀減縮請求被上訴人給付
    2,646,448元本息（見本院卷第3宗第31頁），核屬減縮應受
    判決事項之聲明，應予准許。
貳、實體方面：
一、上訴人於原審起訴主張：被上訴人於89年5月9日標得上訴人
    武陵第二國民賓館興建工程之水電空調工程，兩造於同年7
    月7日簽訂武陵農場第二國民賓館興建水電及空調工程（第
    一次變更設計）工程附約，嗣後並陸續變更設計，至90年5
    月4日兩造再簽訂武陵農場第二國民賓館興建水電及空調工
    程（第五次變更設計）工程附約，並於契約第三條約定：本
    合約包括合約條文、議價須知、議價紀錄、工程標單、工程
    施工圖、切結書、施工規範及說明書及其補充說明書及規範
    文件一切章程在內。契約附件之行政院國軍退除役官兵輔導
    委員會武陵農場營繕工程「議價須知」第二十四點注意事項
    第(九)項下記載「本案工程所使用之材料，廠商得使用經甲方
    審查認定，其功能、效益、標準或特性不低於本招標文件中
    所要求或提及之同級（Ａ或Ｂ級等）同等品；廠商並需於使
    用前向甲方提出同等品之廠牌、價格及功能、效益、標準或
    特性資料，以供審查」。系爭工程於92年6月18日完工，並
    於同年9月27日經上訴人派員驗收合格。被上訴人依工程議
    價須知第二十四點注意事項第(九)項約定，送交上訴人審查認
    定之發電機規範記載應於現場安裝之１０００ＫＷ及５００
    ＫＷ發電機為「全套柴油引擎發電機組須為全新進口，並附
    原出廠證明及海關進口證明，機組出廠須附製造廠商之測試
    報告、保固書、操作及維護使用說明書等資料」，且註明發
    電機之參考廠牌為「ＣＵＭＭＩＮＳ」。嗣被上訴人交付上
    訴人皆記載為「ＣＵＭＭＩＮＳ」所製造、引擎號碼分別為
    「00000000」及「00000000」之１０００
    ＫＷ及５００ＫＷ發電機各乙部，所附之進口報單、產品出
    廠證明、產品測試報告及產品保固證書亦為相同記載。武陵
    第二國民賓館完工後，上訴人委由儷野飯店股份有限公司（
    以下簡稱儷野飯店）經營，儷野飯店於93年3月間進行系爭
    １０００ＫＷ發電機保養時，發現有活塞燒毀無法運轉之情
    形，拆卸機身外殼後，其引擎鑄刻之號碼為「000000
    00」。嗣上訴人會同儷野飯店檢查系爭５００ＫＷ發電機
    ，拆卸機身外殼後，其引擎鑄刻之號碼為「0000000
    0」。系爭二發電機自驗收完成至發現活塞燒毀無法運轉，
    期間未滿半年，且引擎鑄刻號碼與被上訴人提出各項證明文
    件所載不符，又被上訴人迄今無法提出系爭二發電機之原廠
    證明，而上訴人去函「ＣＵＭＭＩＮＳ」發電機台灣代理商
    康擎股份有限公司，康擎股份有限公司回覆：引擎號碼「0
    0000000」之引擎型式應為「ＫＴＡ３８Ｇ３」，非
    安裝於系爭１０００ＫＷ發電機資料版所載之「ＫＴＡ３８
    Ｇ４」，因此被上訴人所提出之進口報單、中英文產品出廠
    證明、產品測試報告及產品保固證書皆屬偽造，系爭二發電
    機應非由如進口報單所稱由美國「ＣＵＭＭＩＮＳ」進口之
    全新發電機。系爭二發電機依系爭契約附件之單價分析表原
    本之價值合計為6,070,391元。而系爭二發電機目前殘值約
    150萬元。上訴人須賠償儷野飯店另租用發電機費用共819,5
    25元。爰依民法第495條第l項後段及民法第227條不完全給
    付之規定，請求判命被上訴人應賠償伊損害計5,389,916元
    之判決。
二、經原審為上訴人一部勝訴判決，判令被上訴人應給付上訴人
    1,891,135元本息，駁回上訴人其餘之訴。兩造均不服，提
    起本件上訴，上訴人復減縮上訴聲明為：(一)原判決不利於上
    訴人下開部分廢棄。(二)上開廢棄部分，被上訴人應給付上訴
    人2,646,448元及自93年9月9日起至清償日止，按年息5％計
    算之利息。(三)第一、二審之訴訟費用由被上訴人負擔。答辯
    聲明為：駁回被上訴人之上訴。併稱：
    (一)由被上訴人所提供之產品出廠證明記載系爭500瓦發電機
      之引擎號碼為00000000，出廠日期為91年ll月，
      但經鑄刻在引擎之引擎號碼為00000000，該引擎
      號碼經原法院向ＣＵＭＭＩＮＳ臺灣之總代理商康擎股份
      有限公司查證結果出廠年份為西元l990年；另被上訴人所
      提供之產品出廠證明記載系爭1000瓦發電機之引擎號碼為
      00000000，出廠日期為91年ll月，但經鑄刻在引
      擎之引擎號碼為00000000，該引擎號碼經原法院
      向ＣＵＭＭＩＮＳ臺灣之總代理商康擎股份有限公司查證
      結果出廠年份為西元1994年。按被上訴人依約所應提供之
      發電機組需為全新整組原裝進口（即指契約簽訂當年度）
      ，並附原出廠證明及海關進口證明，機組出廠需附製造廠
      商之測試報告、保固書、操作及維護使用說明書等資料，
      且整組機件（包括引擎交流發電機）均需為同一製造場所
      生產製造（不得在外地組裝），並需符合ＩＳＯ９００１
      。惟迄今被上訴人並未提供系爭二部發電機之原出廠證明
      ，所提供之海關進口證明亦與鑄刻在引擎上之號碼不符。
    (二)從臺灣省電機技師公會之報告可知，即使變更冷卻方式、
      有超限使用之情形，應非系爭發電機故障之主要原因。伊
      與北機公司簽訂有維修合約，由北機公司負責維修，是因
      為系爭發電機故障時，伊通知被上訴人，被上訴人再委託
      北機公司維修，所以儷野飯店於93年6月8日直接與北機公
      司簽約。
    (三)依臺灣省電機技師公會對武陵農場第二國民賓館發電機鑑
      定報告書之鑑定結論，本案發電機故障之狀況應是機械本
      身之瑕疵，上訴人自得請求租金費用533,550元。分述如
      下：
      在92年9月27日工程驗收前租用發電機之費用共計221,5
        50元，請求依據為武陵農場第二國民賓館興建水電及空
        調工程（第五次變更設計）工程複約附加條約第2條施
        工管理第(七)項第2款之規定：(1)關於租用期間92年8月l
        日至92年8月18日部分：發電機係於92年8月5日停機無
        法使用，故租用期間應從5日計算，其租用150ＫＶＡ發
        電機金額為7萬元（14X5,000＝70,000），另同年月l9
        日吊運費9,000元及上開費用5％之稅金，合計134,400
        元（49,000+70,000+9,000+6,400＝134,400）。(2)關於
        租用期間92年9月2日至92年9月l9日：發電機係於92年9
        月5日停機不堪使用，故租用期間應從5日起算，共15日
        ，其租用200ＫＶＡ發電機金額為75,000元（15X5,000
        ＝75,000），同年月l9日吊運費8,000元及上開費用5％
        之稅金，合計87,250元（75,000+8,000+4,150＝87,150
        ）。
      92年9月27日工程驗收後，租用發電機之費用為312,000
        元（40,950+79,800+131,250+60,000＝312,000）：(1)
        租用期間93年6月8日至93年6月12日：發電機係於93年6
        月10日無法正常啟動開機，故租用期間應從l0日起算，
        共3日，其租用150ＫＶＡ發電機金額為9000元（3X3,00
        0＝9,000）、租用300ＫＶＡ發電機金額為12,000元（3
        X4,000＝12,000）、吊運費18,000元（2X9,000＝l8,00
        0）及上開費用5％之稅金，合計40,950元（9,000+12,0
        00+18,000+1,950＝40,950）。(2)93年發電機大修之費
        用79,800元，經鑑定屬必要費用。(3)租用期間93年4月
        15日至93年5月ll日：發電機係於93年4月15日停機送修
        ，故租用期間應從15日計算，共27日，其租用150ＫＶ
        Ａ發電機金額為39,000元（26X1,500＝39,000元）、租
        用200ＫＶＡ發電機金額為54,000元（27X2,000=54,000
        ）、吊運費32,000元及上開費用5％之稅金，合計131,2
        50元（39,000+54,000+32,000+6,250＝131,250）。(4)
        租用期間93年6月29日起至93年7月3日：因發電機正常
        運作，故應予扣除，另93年7月4日至同年月16日租用發
        電機部分，應從93年7月5日開始計算共12日，此部分租
        用發電機費用為6萬元（12X5,000＝60,000）。
    (四)同意系爭兩部發電機之價格為2,556,421元、1,447,612元
      元計算，及原審判決以商業會計原則耐用年數二十年計算
      損害額方式。
三、被上訴人及其參加人則主張：
    (一)受告知人亦駿公司、丙○○、丁○（均已撤回）於臺灣臺
      北地方法院開庭時曾提出韓國供應商出具之原廠測試報告
      、出廠證明等，足證系爭二部發電機組係全進口之新產品
      。發電機組係由引擎與發電機兩部分所組成，縱柴油引擎
      之出廠年份分別為1994年及l990年，惟該二部柴油引擎係
      未使用過之新品，加之系爭兩部發電機組整組產品製造完
      成之出廠證明日期均係91年（西元2002年）ll月，而其規
      格版上之日期為「OCT/02」即91年10月，均屬合理之事。
      再者，在引擎發電機組織產品生產流程中，柴油引擎之製
      造日期必早於整組柴油引擎發電機組織製造日期。是以縱
      有以舊代新問題，應僅指柴油引擎部分，而該發電機部分
      係發電機組於91年ll月出廠證明日期當時始製作完成，為
      全新之產品，故系爭兩部發電機組並無以舊代新情事，確
      符合契約約定。
    (二)關於上訴人主張之系爭租金非必要租用發電機之費用，且
      上訴人未提出證據證明儷野飯店租用發電機之費用與系爭
      發電機以舊代新之間究竟有何因果關係存在。在鑑定報告
      書中有關發電機故障之各種可能原因中，並無提到是因為
      以舊代新之原因所致，亦即以舊代新並不在發電機故障之
      可能原因中，是以上訴人主張之以舊代新非儷野飯店租用
      發電機費用之發生原因。
    (三)系爭租用發電機之費用實係儷野飯店本身擅自變更冷卻水
      循環方式及未遵照手冊實施定期保養所致：蓋上訴人於92
      年9月27日始驗收合格系爭發電機，然上訴人於同年8月l
      日即已開始使用系爭發電機，當時被上訴人並不知情，且
      上訴人亦未依照工程複約「武陵農場第二國民賓館興建水
      電及空調工程（第五次變更設計）工程複約」附加複約第
      二條施工管理第（七）項工程保管第二目但書所約定之「
      但應由雙方會同使用單位協商認定權利與義務後，由機關
      先行接管。」規定會同被上訴人。是鑑定報告書II第3頁
      之租用期間第(一)項92/8/1至92/8/18共18日及第(二)項92/9/
      2至92/9/19共18日者，當時尚未驗收通過，系爭發電機組
      均為備用型，非長期使用之機型，上訴人及訴外人儷野飯
      店此種連續使用數日之使用方式，遠超過備用型發電機之
      負荷量，屬人為之不當強迫使用，上訴人應自行承擔此部
      分責任。又伊與上訴人定有2年之保固期間，然上訴人於
      其使用期間，未曾通知伊前去施作任何定期維修保養，甚
      至在上訴人以93年3月23日武觀字第0930000803號函通知
      伊系爭發電機故障需維修時，伊於93年4月3日派員到場檢
      查維修時，卻發現系爭1000瓦發電機引擎早已遭上訴人及
      訴外人儷野飯店擅自拆卸。鑑定報告書II第3頁以下第(一)
      至(六)項之租用期間之系爭租金819,525元，係上訴人及訴
      外人儷野飯店之不當使用發電機及擅自更改冷卻系統所造
      成，蓋系爭二部發電機之燃油種類均要求必須使用中油高
      級柴油，惟上訴人無法提出其於93年4月l日以前有使用上
      揭合格燃油之證據，且亦駿有限公司曾派員前去查驗，亦
      發現上訴人及訴外人儷野飯店係使用較便宜之船用鍋爐用
      油。系爭發電機之使用上發生故障問題應可歸責於上訴人
      及儷野飯店未遵照手冊實施定期保養、未通知伊保固、又
      使用船用鍋爐用油所致。又鑑定報告書第6頁有關發電機
      故障之可能原因提及「屬保養不當之故障應予排除」，係
      完全未考慮上述關於可歸責上訴人之因素，則鑑定報告之
      內容自與事實不符。
    (四)上訴人提出之保養檢查表內容並不實在，其內容雖由儷野
      飯店記載送修系爭發電機組，然而從未見上訴人提出送修
      記錄。臺灣省電機技師公會鑑定報告書第7頁鑑定結論亦
      認該保養檢查表之資料為日常保養，非定期保養記錄。又
      保養檢查表中之93年4月15日檢查表「結果」欄載稱：「4
      月15日～5月ll日送修」，然上訴人於93年4月中旬通知被
      上訴人500瓦發電機組發生故障時，被上訴人於93年4月17
      日派員進廠維修，於93年4月18日即已修復完成，並無500
      瓦發電機組於4月15日至5月ll日送修之事。再者，被上訴
      人於93年3月底接獲上訴人通知而於93年4月3日派員到場
      欲進行維修時，卻發現系爭l000瓦發電機組已遭上訴人及
      儷野飯店擅自拆卸放置他處，然上開保養檢查表中竟還有
      93年4月3日以後系爭1000瓦發電機組保養或送修記錄。足
      見上訴人所提出之保養記錄顯然不實在。上揭鑑定報告書
      第6頁有關發電機故障之可能原因固載稱「自92年8月5日
      至94年6月5日，除部分日期載明不明原因導致停機無法使
      用外，發電機之油水氣皆為正常，因此屬保養不當之故障
      應予以排除」云云，然而鑑定單位所依據參考之資料僅一
      紙93年5月15日之保養檢查表而已，是故鑑定單位依據不
      實資料所為之判斷，其鑑定結論自會與事實不符。
    (五)同意系爭兩部發電機之價格為2,556,421元、1,447,612元
      ，如認被上訴人有違反全新進口之契約約定，同意以商業
      會計原則耐用年數二十年計算損害額，但應以引擎加上發
      電機組組裝完成之年度為基準，而非單以引擎出廠年度為
      計算基準。
  併聲明：上訴部分為
    (一)原判決關於命被上訴人給付上訴人1,891,135元及自93年9
      月9日起至清償日止，按年息5％計算之利息部分，及其假
      執行之宣告暨負擔該部分訴訟費用之裁判均廢棄。
    (二)上開廢棄部分，請求駁回上訴人於第一審之訴及假執行之
      聲請。
    (三)第一、二審訴訟費用由上訴人負擔。
    (四)如受不利判決，願供擔保請准免予假執行。
    答辯部分：
    (一)駁回上訴人之上訴。
    (二)第一、二審訴訟費用由上訴人負擔。
    (三)如受不利判決，願供擔保請准免予假執行。
四、上訴人主張：被上訴人於89年5月9日標得上訴人武陵第二國
    民賓館興建工程之水電空調工程，於90年5月4日簽訂武陵農
    場第二國民賓館興建水電及空調工程（第五次變更設計）工
    程附約，總價金95,330,221元，並於契約第三條約定：本合
    約包括合約條文、「議價須知」、議價紀錄、工程標單、工
    程施工圖、切結書、施工規範及說明書及其補充說明書及規
    範文件一切章程在內。契約附件之行政院國軍退除役官兵輔
    導委員會武陵農場營繕工程「議價須知」二十四點注意事項
    第(九)項下記載「本案工程所使用之材料，廠商得使用經甲方
    審查認定，其功能、效益、標準或特性不低於本招標文件中
    所要求或提及之同級（Ａ或Ｂ級等）同等品；廠商並需於使
    用前向甲方提出同等品之廠牌、價格及功能、效益、標準或
    特性資料，以供審查」。系爭工程於92年6月18日完工，並
    於同年9月27日經上訴人派員驗收合格。又依前述「工程議
    價須知」第二十四點注意事項第(九)項約定，送交上訴人審查
    認定之發電機設備規範記載應於現場安裝之１０００ＫＷ及
    ５００ＫＷ發電機為「全套柴油引擎發電機組須為全新進口
    ，並附原出廠證明及海關進口證明，機組出廠須附製造廠商
    之測試報告、保固書、操作及維護使用說明書等資料」，且
    註明發電機之參考廠牌為「ＣＵＭＭＩＮＳ」。嗣被上訴人
    交付上訴人皆記載為「ＣＵＭＭＩＮＳ」所製造、引擎號碼
    分別為「00000000」及「00000000」之１
    ０００ＫＷ及５００ＫＷ發電機各乙部，所附之進口報單、
    產品出廠證明、產品測試報告及產品保固證書亦為相同記載
    等情。已據上訴人提出工程合約，行政院國軍退除役官兵輔
    導委員會武陵農場工程開標紀錄表、工程附約營繕工程議價
    須知、工程複約、發電機設備規範、進口報單、產品測試報
    告、工程結算驗收証明書等為証，復為被上訴人所自認（本
    院卷第二宗第201頁反面），自堪認上訴人上開主張為真正
    。
五、又上訴人主張：伊將飯店委由訴外人儷野飯店經營，儷野飯
    店於93年3月間進行系爭1000ＫＷ發電機保養時，發現有活
    塞燒毀無法運轉之情形，拆卸機身外殼後，其引擎鑄刻之號
    碼為「00000000」，嗣上訴人於會同儷野飯店檢查系爭500
    ＫＷ發電機時，拆卸機身外殼後，其引擎鑄刻之號碼為「
    00000000」。而1000ＫＷ引擎號碼「00000000」之引擎出廠
    年份為1994年，500ＫＷ引擎號碼「00000000」之出廠年份
    為l990年之事實。亦經上訴人提出儷野飯店函文、彩色影印
    照片、發電機引擎號碼對照照片等為証；復經國立台灣大學
    嚴慶齡工業發展基金會合設工業研究中心鑑定明確，有該中
    心94年4月13日工研字第0940262號函所檢附之鑑定報告在卷
    可憑。並有被上訴人所不爭執之康擎股份有限公司94年5月
    13日（94）康會字第94003號函可佐，堪認上訴人上開主張
    為真實。再依前開被上訴人依約交付之進口報單、產品出廠
    證明、產品測試報告及產品保固證書均記載被上訴人交付上
    訴人系爭二部引擎號碼分別為「00000000」及「00000000」
    之1000ＫＷ及500ＫＷ發電機其出廠日期均為91年ll月，而
    被上訴人所實際安裝之系爭1000ＫＷ及500ＫＷ發電機，其
    出廠日期則分別為83年（1994年）及79年（l990年），其引
    擎號碼則分別為「00000000」及「00000000」，均與產品出
    廠証明書、產品測試報告及保固証書所載物品不同。
六、雖被上訴人辯稱：縱系爭發電機組之柴油引擎之出廠年份分
    別為1994年及l990年，惟該二部柴油引擎係未使用過之新品
    ，加之系爭兩部發電機組整組產品製造完成之出廠證明日期
    均係91年（西元2002年）11月，而其規格版上之日期為「
    OCT/02」即91年10月，而引擎發電機組織產品生產流程中，
    柴油引擎之製造日期必早於整組柴油引擎發電機組織製造日
    期，是依被上訴人所提供者，其出廠証明既載91年ll月出廠
    ，即係全新產品。縱有以舊代新問題，應僅指柴油引擎部分
    ，並不違反契約云云。惟查，兩造系爭工程合約既約定須「
    全新進口」，並附「原出廠証明及海關進口証明」，機組出
    廠証明須有製造廠商之測試報告、保固書、操作及維護使用
    說明書等資料」，顯見須有相當於當年度出產新品價值，而
    非以未經使用者即視為全新出品；而依被上訴人提出之証明
    資料，亦均顯示是當年即91年份之產品，益証上訴人所稱契
    約所謂「全新進口」係指當年份之產品一節為可取。蓋如使
    用引擎之汽車，縱同未經使用，但每一年度之新車，均有不
    同價值，不因同為均未經使用，而認其價值相當。再者，每
    一部柴油引擎發電機組基本上是由一部柴油引擎與一部發電
    機組成，系爭二部發電機組引擎製造日期早於各該發電機組
    之製造日期，而整組產品之「出廠日期」晚於「柴油引擎」
    及「柴油引擎發電機組」之「製造日期」。又引擎號碼通常
    係由多個數字組成，該組數字隱含與該引擎相關之資料，當
    某一特定引擎須維修時，維修人員可由該號碼確定該引擎之
    詳細資料，直接將引擎號碼打印在引擎機身上，為一種最被
    常使用之方式。而系爭兩部柴油引擎發電機組機身上打印之
    引擎號碼與各項進口報單、出廠証明、產品測試報告、保固
    証明等資料及機組上之引擎資料板上所載不符，應以各該柴
    油引擎機身上打印之號碼較值得信賴。是被上訴人所提出就
    該兩部發電機組所為之各項簽証文件，因文件所載之引擎號
    碼與打印在引擎上之號碼不一致，各項簽証文件即有記載不
    實之嫌。此亦經國立台灣大學嚴慶齡工業發展基金會合設工
    業研究中心鑑定明確，有鑑定服務報告足稽。況兩造均自承
    ，被上訴人迄今仍未能提出原廠出廠証明（見本院卷第一宗
    第63頁）。足見被上訴人所提出前開記載均為91年ll月出廠
    之資料，並不足取，不得因被上訴人所提出之出廠証明、測
    試証明等文件之記載即謂其係91年當年度出廠之新品。其實
    際所提供者係8年及12年前之產品，自不符合兩造承攬契約
    之約定。被上訴人前揭所辯，並非足取。
七、次按承攬人完成工作，應使其具備約定之品質及無減少或滅
    失價值或不適於通常或約定使用之瑕疵；因可歸責於承攬人
    之事由，致工作發生瑕疵者，定作人除依前二條之規定，請
    求修補或解除契約，或請求減少報酬外，並得請求損害賠償
    ；因可歸責於債務人之事由，致為不完全給付者，債權人得
    依關於給付遲延或給付不能之規定行使其權利。因不完全給
    付而生前項以外之損害者，債權人並得請求賠償，民法第
    492條、第495條第l項及第227條分別定有明文。被上訴人就
    系爭發電機之給付既非當年度之新品，而係8或12年前之舊
    品，其以舊品代新品，自減少系爭發電機之價值，應認係物
    之瑕疵，且為不合債之本旨之給付，上訴人據前開民法規定
    請求此損害賠償，合屬有據。再按當事人已證明受有損害而
    不能證明其數額或證明顯有重大困難者，法院應審酌一切情
    況，依所得心證定其數額，民事訴訟法第222條第2項亦有明
    文。就上訴人所受損害之計算基準，依系爭契約附件之單價
    分析表原本之總價合計為6,070,391元計算。惟上訴人所主
    張者，除包括系爭二發電機單價外，尚包括運費及安裝工資
    ，該部分費用並無以舊代新可言，且如前述之以舊品代新品
    者，僅能認乃系爭二發電機，其餘附屬設備並未能遽認有以
    舊代新之情形，且證人戊○○於原審亦証稱：「（５００Ｋ
    Ｗ的發電機是否有問題？）目前沒有問題，現在仍在使用，
    也有定期在保養，我們每個月都有保養及試車。」；「１０
    ００ＫＷ發電機從使用到現在斷斷續續有發生問題。」等語
    ，亦未能認系爭二發電機之附屬設備有因被上訴人就發電機
    之以舊代新因此受到影響而無法使用。兩造復均同意就二部
    發電機組之損害以2,556,421元、1,447,612元為計算之基準
    ，並以商業會計原則耐用年限二十年之平均值計算即以原審
    判決之計算方式計算損害值（見本院卷第二宗第201頁反面
    、第三宗第29頁正、反面、本院卷第三宗言詞辯論筆錄）。
    雖被上訴人主張應以資料所載出廠年度為計算之基準，惟被
    上訴人所提出之出廠資料、測試報告等資料應非真正，其迄
    今尚未提出原廠之出廠証明，已如前述，所稱自非可取。本
    件本院審酌一切情況，認應以被上訴人原應交付上訴人系爭
    發電機其出廠日期均為91年ll月，而實際被上訴人安裝之
    1000ＫＷ及500ＫＷ發電機，其引擎出廠日期則分別為83年
    及79年，各以耐用年數計算誤差年數之折舊額為上訴人就系
    爭發電機之損害數額。依平均法計算上訴人就系爭發電機
    1000ＫＷ及500ＫＷ其損害額即各為l,022,568元｛0000000
    ×0.05 ×8（91年－83年）＝0000000）元、868,567元｛
    0000000×0.05×12（91年－79年）＝868567）合計為1,891
    ,135 元。是上訴人就此部分之請求，即於1,891,135元之範
    圍內，洵屬正當，逾此請求之範圍，即無理由。
八、另上訴人主張被上訴人須賠償儷野飯店另租用發電機費用共
    533,550元部分：
    （一）就92年9月27日工程驗收前，儷野飯店租用發電機費
          用含（1）92年8月l日至92年8月l8日部分支出134,40
          0元。（2）92年9月2日至9月l9日支付87.150元部分
          ，兩次共計221,550元。上訴人固提出北機務電機維
          修工程合約書、估價單等為証。惟其係依兩造工程合
          約複約附加條約第二條施工管理第（七）項第2款之
          規定為此項請求。而該條項規定「工程未經驗收前，
          機關因需要使用時，廠商不得拒絕。但應由雙方會同
          使用單位協商認定權利與義務後，由機關先行接管。
          使用期間因非可歸責於廠商之事由，致遺失或損壞者
          ，應由機關負責」（見原審卷第29頁反面），是於驗
          收前，定作單位之使用，需先得承攬人會同使用單位
          協商認定權利、義務。本件被上訴人已否認上訴人曾
          依約會同，並拒絕給付。上訴人復未舉証証明曾得被
          上訴人同意及本件損害之事由係可歸責於被上訴人，
          故其此部分請求，自無理由，不應准許。
    （二）就92年9月27日工程驗收後，租用發電機費用部分312
          ,000 元：上訴人主張之範圍為（1）93年6月8日至93
          年6月12日部分支出40.950元。（2）93年7月23日支
          付大修費用79,800元。（3）93年4月15日至93年5月
          ll日131,250元。（4）就93年7月4日至同年7月16日
          租用發電機，支付60,000元。並提出保養紀錄表、統
          一發票等為據。被上訴人雖對上訴人已支付上開費用
          予儷野飯店一節及支出之金額均自認（見本院卷第三
          宗第29頁反面、本院卷第一宗第161頁反面），然辯
          稱：上訴人並未能証明發生須租用發電機之損害原因
          ，此損害應係不可歸責於被上訴人，而係上訴人未按
          照保養手冊保養、擅自變更冷卻水循環方式、使用劣
          質燃料油、長期不當使用等因素，被上訴人於93年4
          月3日派員至上訴人處，即發現系爭1000ＫＷ發電機
          組已遭上訴人及訴外人儷野飯店擅自拆卸放置他處，
          保養檢查表竟有嗣後系爭1000ＫＷ發電機之保養或送
          修，足見保養檢查表不實，而台灣省電機技師公會所
          為之鑑定報告係引用不實之保養紀錄，不足取信云云
          。惟查：
          （l）被上訴人固於93年6月4日以新店郵局第470號存
               証信函通知上訴人，表示於93年4月3日派員到
               場檢查維修時，發現系爭1000ＫＷ發電機引擎
               遭拆卸，及其於93年4月18日已將500ＫＷ發電
               機修復完成等情。惟此不能証明上訴人於93年4
               月3日以後未將此1000ＫＷ發電機引擎裝回使用
               ；另保養檢查表係由証人戊○○依原審裁定所
               提出（見原審卷第179頁），似難遽指為不實。
               再者，台灣省電機技師公會鑑定報告中亦載（1
               ）93年6月8日至93年6月12日共五日（2）93 年
               7月23日（3）93年4月15日起（4）93年7月3日
               至同年月13日再度送修，必須租用發電機（見
               鑑定報告書第5頁）。且其鑑定結論中亦載發電
               機故障之狀況係機械本身之瑕疵。雖其亦載所
               提供之保養檢查表係日常保養，非定期保養紀
               錄，無從判斷上訴人是否未依保養手冊實施定
               期保養，但此不能認係保養檢查表記載不實，
               而僅係此保養檢查表無定期保養紀錄。再參以
               鑑定証人庚○○亦稱：依保養紀錄，請求送修
               期間核對，其中一小部分是不需要送修（即鑑
               定報告所列項目六之一，此亦經上訴人於本院
               減縮），其他包括大修部分，因發電機已損害
               多次，認為是必要送修等語（見本院卷第二宗
               第202頁反面）。從而，上訴人請求（l）至（4
               ）項期間支出之費用，應與發電機之瑕疵有相
               當因果關係，其請求自屬有據。
          （2）又証人己○○亦証稱其於維修系爭發電機之原
               因曾有一次是使用者誤用鍋爐油，一次是缺水
               造成高水溫。另鑑定証人庚○○亦証稱粗估機
               器本身故障造成影響之比例為五百分之一八五
               （見本院卷第202頁反面）。而上開台灣省電機
               技師公會鑑定補充說明中亦載機組瑕疵因素可
               能佔37.8％（見本院卷第二宗第101頁）。兩造
               亦均同意如發電機本身瑕疵造成損害以37.8％
               計算損害賠償額（見本院97年4月30日言詞辯論
               筆錄）。而本件系爭二部發電機送修確與機組
               本身瑕疵有關，已經認定如前節所述，從而，
               上訴人得請求之費用為117,936元（計算式為
               312,000×37.8％）。
       綜上所述，上訴人得請求被上訴人賠償另租用發電機費
       用部分在117,936元範圍內為有理由，應予准許，逾此範
       則無理由。
九、綜上所述，原告依民法第495條第l項、第227條規定，請求
    被上訴人給付5,389,916元（於本院減縮請求為4,537,583元
    ，即原審判命給付之1,891,135元及本件上訴範圍之2,646,4
    48元）及自起訴狀繕本送達翌日起至清償日止，按年息百分
    之五計算之利息，於2,009,071元（即原審判命給付之1,891
    ,135 元＋租用發電機費用117,936）範圍內為有理由，應予
    准許。原審就其中l,891,135元本息部分為上訴人勝訴之判
    決，並依兩造陳明分別酌定相當之擔保金額為准、免假執行
    之宣告，核無不合。被上訴人榮福股份有限公司上訴論旨指
    摘原判決此部分為不當，求予廢棄，非有理由。上開應准許
    部分，其中另有117,936元本息部分，原審不准上訴人該部
    分之請求，則有未洽，其上訴求予廢棄，為有理由，應由本
    院廢棄，改判命被上訴人榮福股份有限公司應再給付117,93
    6元本息予上訴人，並依兩造陳明分別酌定相當之擔保金額
    宣告准、免假執行。至於上訴人逾上開應准許部分所為請求
    ，並非有據，原審為其敗訴之判決，並駁回該部分假執行之
    聲請，尚無不合，其上訴求予廢棄，非有理由。
十、本件事証已臻明確，兩造其餘攻擊防禦方法與判決之結果不
    生影響，自無庸一一論究，併此敘明。
十一、據上論結，本件上訴人之上訴為一部有理由，一部無理由
      ，被上訴人之上訴為無理由，依民事訴訟法第450條、第
      449條第l項、第79條、第78條、第463條、第392條、第39
      0條第2項，判決如主文。
中    華    民    國    97    年    5     月    14    日
                  民事第六庭    審判長法  官  袁再興
                                      法  官  陳賢慧
                                      法  官  吳惠郁
以上正本係照原本作成。
如對本判決上訴，須於收受判決送達後20日內向本院提出上訴書
狀，其未表明上訴理由者，應於提出上訴後20日內向本院提出上
訴理由書（須按他造人數附具繕本）。
上訴時應提出委任律師為訴訟代理人之委任狀。具有民事訴訟法
第466條之1第1項但書或第2項之情形為訴訟代理人者，另應附具
律師及格證書及釋明委任人與受任人有該條項所定關係之釋明文
書影本。
                                      書記官  江玉萍
中    華    民    國    97    年    5     月    16    日
                                                      Ｍ


司法院資訊處製作；財團法人民間司法改革基金會備份。
